臺灣高等法院刑事判決
110年度上訴字第1440號
上  訴  人  
即  被  告  李樺林



上列上訴人即被告因妨害自由等案件，不服臺灣新竹地方法院10
8年度訴字第832號，中華民國110年3月11日第一審判決（起訴案
號：臺灣新竹地方檢察署107年度少連偵字第99號），提起上訴
，本院判決如下：
    主  文
原判決撤銷。
甲○○成年人與少年共同犯剝奪他人行動自由罪，處有期徒刑伍月
，如易科罰金，以新臺幣壹仟元折算壹日。
　　事  實
一、甲○○與蘇○云（涉犯妨害自由等部分，業經原審判決有期徒
    刑3月確定）原為男女友，又子李○均（90年1月生，真實姓
    名年籍詳卷，業經臺灣新竹地方法院少年法庭以107年度少
    護字第495號裁定交付保護管束）、少年李○宇（綽號「罐頭
    」，93年4月生，真實姓名年籍詳卷，業經臺灣新竹地方法
    院少年法庭以108年度少護字第145、146號裁定交付保護管
    束）、少年朱○宇（綽號「孫○宇」，00年0月生，案發時為
    少年，真實姓名年籍詳卷，業經臺灣新竹地方法院少年法庭
    以108年度少護字第28、30號裁定交付安置輔導）、及真實
    年籍不詳、綽號「浩哥」、及數名真實年籍不詳之男子（無
    證據顯示為未滿18歲之人），為要求曾○聖出面處理與朱○宇
    等人之前發生之砸車糾紛及賠償問題，遂於107年5月31日凌
    晨0時，共同基於剝奪他人行動自由、傷害之犯意聯絡，同
    乘甲○○駕駛之車號00-0000號自用小客車，行經○○縣○○鄉○○
    街時，發現曾○聖女友洪○如獨自騎乘車號000-000號普通重
    型機車，遂駕車尾隨，至○○街右轉「○○製藥」方向路口，則
    蓄意碰撞洪○如機車，致洪○如跌倒在地而受有左腳踝擦傷，
    李○宇、朱○宇即下車抓住洪○如手臂，強押洪○如上車，以衣
    物蒙住頭部及眼睛，並被李○宇、朱○宇等人拿走手機、住家
    及機車鑰匙且限制剝奪其行動自由及詢問曾○聖之下落。另
    李○宇將倒地機車牽回新竹縣○○鄉○○村000○0號曾○聖居處前
    。復於同日凌晨2時49分許，車至曾○聖居處後，曾○聖自屋
    內監視器察覺，洪○如則乘機下車跑進屋內躲避，甲○○與蘇○
    云、李○均、李○宇、朱○宇等人復接續前揭剝奪他人行動自
    由之犯意，甲○○即自車內取出鐮刀、蘇○云、李○均持保力達
    酒瓶、李○宇、朱○宇亦輪流持棍棒、鐮刀，在現場揮舞，並
    嗆聲恫嚇：「再不開門就要放火燒房子」、「拿手榴彈來炸
    掉房子」等語，致曾○聖、洪○如均心生畏懼，曾○聖、洪○如
    迫於無奈，而於同日凌晨3時39分許走出屋外上車，而遭剝
    奪行動自由。甲○○等人將曾○聖、洪○如先後載至○○市○○路00
    0號○○酒店前、○○市○○湖某處、○○縣○○鄉「○○國小」上方某
    處空地，由朱○宇、綽號「浩哥」為首之真實姓名、年籍不
    詳數名男子徒手及持棍棒毆打曾○聖，致曾○聖已受有左側尺
    骨骨折、頭部挫傷及擦傷、背部及四肢多處擦傷等傷勢，旋
    脅迫曾○聖簽署面額新臺幣（下同）88,000元之本票及借據
    各1張。事成後，持前述手機返還洪○如遺留200至300元車資
    後逕自離開，曾○聖、洪○如始於同日凌晨5時24分許撥打電
    話未久前某時回復行動自由。
二、案經曾○聖、洪○如訴由新竹縣政府警察局新湖分局報告臺灣
    新竹地方檢察署檢察官偵查後起訴。　　
    理  由
壹、程序部分
一、上訴人即被告甲○○（下稱被告）經合法傳喚，無正當理由不
    到庭，爰不待其陳述逕行判決。
二、證據能力部分：
  ㈠按被告以外之人於審判外之陳述，經當事人於審判程序同意
    作為證據，法院審酌該言詞陳述或書面陳述作成時之情況，
    認為適當者，得為證據。當事人、代理人或辯護人於法院調
    查證據時，知有刑事訴訟法第159條第1項不得為證據之情形
    ，而未於言詞辯論終結前聲明異議者，視為有前項之同意。
    刑事訴訟法第159條之5第1項、第2項分別定有明文。經查，
    本判決所引用以下被告以外之人於審判外之陳述，迄本案言
    詞辯論終結前，公訴人、被告均未表示異議，本院審酌上開
    證據作成時，並無違法或不當之情況，又均無證明力明顯過
    低之情形，因認上開證據方法均適當得為證據，依上揭規定
    ，應均有證據能力。
  ㈡本判決所引用其餘所依憑判斷之非供述證據，亦無證據證明
    係違反法定程序所取得，或其他不得作為證據之情形，且與
    本案待證事實間復具有相當關聯性，依刑事訴訟法第158條
    之4規定之反面解釋，亦均有證據能力。
貳、實體部分
一、認定犯罪事實所憑之證據及認定之理由：訊據被告就於前揭
    事實均自白不諱（見本院卷96頁）並經蘇○云、李○均、李○
    宇、曾○聖、洪○如具結證述明確，並有新竹縣政府警察局新
    湖分局新豐分駐所警員劉○榮107年8月9日報告（少連偵卷第
    6頁）、桃園市政府警察局大園分局草漯派出所警員吳孟哲1
    07年12月3日職務報告（少連偵卷第183頁）、監視器畫面翻
    拍及擷取照片10張（少連偵卷第58至63頁）、現場照片（少
    連偵卷第55至58頁）、監視器錄影畫面翻拍照片（少連偵卷
    第40、41、52、53頁）、車輛詳細資料報表（少連偵卷第64
    頁）、107年5月31日凌晨4時15分許○○市中正路○○酒店前毆
    打滋事案件之民眾報案紀錄單（少連偵卷第145頁）、臺灣
    新竹地方檢察署檢察官勘驗報案錄音光碟筆錄（少連偵卷第
    146至147頁）、○○市警察局第一分局北門派出所107年5月31
    日工作紀錄簿影本（少連偵卷第153至163頁）、桃園醫院新
    屋分院107年5月31日診斷證明書（見少連偵卷第54頁）在卷
    可佐。是依上開證人指述內容及卷附之各項文書、證物等補
    強證據已足資擔保被告於本院調查、審理中所為之上開任意
    性自白之真實性，按據刑事訴訟法第156條第1項之規定，自
    得據被告前開任意性自白及各該補強證據，採信被告任意、
    真實之自白。
　㈠按共同正犯之成立，祇須具有犯意之聯絡，行為之分擔，既
    不問犯罪動機起於何人，亦不必每一階段犯行，均經參與；
    共同正犯係指共同實行犯罪行為之人，在共同意思範圍內，
    各自分擔犯罪行為之一部，相互利用他人之行為，以達其犯
    罪之目的，其成立不必其全體均參與實行犯罪構成要件行為
    ，參與犯罪構成要件行為者，固為共同正犯，以自己共同犯
    罪之意思，參與犯罪構成要件以外之行為，或以自己犯罪之
    意思，事前同謀，而由其中一部分實行犯罪行為者，亦均應
    認係共同正犯，使之對於全部行為所發生之結果，負同一罪
    責。又查共同正犯於合同意思範圍內，組成一共犯團體，團
    體中任何一人之行為，均為共犯團體之行為，他共犯均須負
    共同責任，初無分別何一行為係何一共犯實行之必要（最高
    法院34年上字第862號、98年度台上字第4104號、98年台上
    字第4768號判決同此見解）。甲○○雖未下手實施毆打曾○聖
    或逼迫其簽署本票、借據之行為，在共同意思範圍內，共同
    正犯之成立不必全體均參與實行犯罪構成要件行為，被告雖
    僅參與部分之犯行，仍須負共同責任，附此敘明。
　㈡本案事證明確，被告犯行，洵堪認定，應予依法論科。
二、法律變更
  ㈠按行為後法律有變更者，適用行為時之法律。但行為後之法
    律有利於行為人者，適用最有利於行為人之法律，刑法第2
    條第1項定有明文。
  ㈡按被告行為後：
　　1.刑法第277條第1項規定於108年5月29日修正公布，並自同
      年月31日施行。修正前刑法第277條第1項規定：「傷害人
      之身體或健康者，處3年以下有期徒刑，拘役或1千元以下
      罰金。」修正後同條項則規定：「傷害人之身體或健康者
      ，處5年以下有期徒刑、拘役或50萬元以下罰金。」經比
      較修正前、後之規定，修正後刑法第277條第1項已大幅提
      高法定刑中有期徒刑及罰金刑之刑度，顯未較有利於被告
      ，依首揭規定之意旨，本案即應適用被告行為時即修正前
      刑法第277條第1項之規定論處。
　　2.至刑法第302條第1項規定，雖於108年12月25日修正公布
      ，並自同年月27日生效施行，然僅係就上開規定之罰金刑
      部分，依刑法施行法第1條之1第2項前段規定就其所定數
      額提高為30倍，對被告而言尚無有利或不利之情形，揆諸
      首揭規定之意旨，自不生新舊法比較之問題，應依一般法
      律適用原則，適用裁判時法律，附此敘明。
三、論罪
　㈠刑法第302 條妨害自由罪，原包括私行拘禁及以其他非法方
    法剝奪人之行動自由罪，所謂非法方法，當包括強暴脅迫等
    情事在內，故於實施妨害自由之行為時，縱有以恐嚇、或毆
    打之方式，因而致被害人受有普通傷害之情形者，除行為人
    主觀上另有傷害、恐嚇之犯罪故意外，其低度之普通傷害、
    恐嚇行為均應為妨害自由之高度行為所吸收，應僅論以刑法
    第302條第1項妨害自由一罪，無復論以刑法第277條第1項、
    第305條之罪之餘地（最高法院93年度台上字第1738號判決
    意旨參照）。另刑法第302條第1項之妨害自由罪與第304條
    第1項之強制罪，均以強暴或脅迫為手段，其罪質本屬相同
    ，至其所保護之法益，固均為被害人之自由，惟前者重在保
    護個人之行動自由，後者重在保護個人之意思自由；故行為
    人在妨害自由行為繼續中，如對被害人以強暴、脅迫使人行
    無義務之事或妨害人行使權利，此強制部分行為自屬包含於
    妨害行動自由之同一意念之中，縱其所為，合於刑法第304 
    條強制罪之情形，仍應視為拘禁或剝奪行動自由之部分行為
    ，應逕依第302條第1項論罪，並無適用第304條第1項規定之
    餘地（最高法院89年度台上字第6193號、90年度台上字第54
    09號、第5441號、93年度上字第3309號判決要旨可參）。查
    本件被告為達告訴人曾○聖出面與「浩哥」等人處理砸車糾
    紛及賠償問題之目的，以恐嚇、脅迫之方式將曾○聖、洪○如
    置於實力支配之下，並逼迫簽署本票、借據，而行無義務之
    事，揆諸前開說明，上開恐嚇、強制行為及洪○如所受有傷
    勢，均應視為非法剝奪他人行動自由之部分行為，均不另論
    罪，惟曾○聖所受傷勢已非為達取得本票、借據目的之當然
    手段，而應另成立傷害罪。
  ㈡是核被告之行為，係犯刑法第302條第1項之以非法方法剝奪
    人之行動自由罪及修正前刑法第277條第1項之傷害罪。
　㈢按刑法第302條第1項之私刑拘禁或剝奪行動自由罪，係行為
    繼續而非狀態繼續，即自（私禁）剝奪被害人之行動自由起
    至（釋放）回復其行動自由為止，均在犯罪行為繼續進行之
    中（最高法院87年度台上字第2643號判決意旨可資參照）；
    是實施私行拘禁或剝奪行動自由之行為人，基於單一犯意，
    拘禁被害人或剝奪被害人行動自由，於未將被害人釋放回復
    其自由以前，其犯罪行為係仍繼續進行中，並未終止，縱期
    間多次更換地點，對其原犯罪之成立，不生影響，亦即行為
    人所為，仍應成立單純之一罪（最高法院29年上字第2553號
    判例、74年度台上字第3605號判決意旨參照）。是被告妨害
    洪○如、曾○聖自由之期間，雖分數地，然刑法第302條之妨
    害自由罪，為行為之繼續，屬繼續犯之單純一罪，另此敘明
    。　　
　㈣接續犯：
　　1.被告於剝奪洪○如行動自由過程中，洪○如雖曾於該日凌晨
      2時49分至3時39分許脫離被告等人之掌控，然其等前後剝
      奪洪○如行動自由之時間尚屬密接，地點相同，復侵害同
      一人之自由法益，各行為間之獨立性尚屬薄弱，依一般社
      會通念，皆應認屬接續犯而以一行為評價之。
　　2.又被告雖分數地點毆打曾○聖，然各該於同一事件之數行
      為，係於同時地或密切接近之時地實施侵害之法益，各行
      為之獨立性極為薄弱，依一般社會健全觀念難以強行分離
      ，不過係行為接續而完成整個犯罪，顯基於單一犯意接續
      所為，侵害單一法益，應包括於一行為予以評價，為接續
      犯，應論以一罪。　　
　㈤被告與與蘇○云、少年李○均、李○宇、朱○宇、綽號「浩哥」
    為首等之真實姓名、年籍不詳數名男子間，就上開犯行，各
    自分擔犯罪行為之一部，並相互利用彼此之行為以遂行犯罪
    之目的，有犯意聯絡及行為分擔，應論以共同正犯。
　㈥被告係以一行為剝奪曾○聖、洪○如二人之行動自由，並另基
    於同一犯罪目的而毆打曾○聖，其等所為剝奪曾○聖、洪○如
    行動自由與傷害曾○聖之犯行，均具有行為局部同一關係，
    為想像競合犯，應依刑法第55條規定，從一重依剝奪他人行
    動自由罪處斷。
　㈦起訴書雖認被告所犯傷害、剝奪他人行動自由、強制、恐嚇
    危害安全等罪嫌，犯意各別、罪名不同，應予分論併罰等語
    ，容有未洽，嗣經原審公訴檢察官當庭更正為想像競合，從
    一重論以剝奪他人行動自由罪（原審卷二第21頁），然本院
    認被告對洪○如所犯傷害、對曾○聖、洪○如強制、恐嚇危害
    安全犯行均為其等剝奪他人行動自由過程中之部分行為或低
    度行為，均不另論罪，已如前述，併此敘明。
　㈧被告行為時係年滿20歲之成年人，而共犯李○均、李○宇、朱○
    宇於行為時僅係12歲以上未滿18歲之少年，有被告及少年李
    ○均、李○宇、朱○宇之個人戶籍資料在卷可稽（少連偵卷第6
    8至71頁、本院卷第55頁），足認被告明知其共犯李○均等人
    為未滿18歲之少年，是被告成年人與少年共同故意犯本案剝
    奪他人行動自由罪，應依兒童及少年福利與權益保障法第11
    2條第1項前段，加重其刑。
參、撤銷原判決之理由
　　原審以被告犯罪事證明確，予以論罪科刑，固非無見。惟查
    ，刑罰之量定，固屬法院自由裁量之職權行使，惟刑事審判
    之量刑，旨在實現刑罰權之分配的正義，故法院對科刑判決
    之被告量刑，應符合罪刑相當原則，使罰當其罪，以契合人
    民之法律感情。此所以刑法第57條明定科刑時應審酌一切情
    狀，尤應注意該條所列各款情形，以為科刑輕重之標準。又
    緩刑之宣告與否，固屬實體法上賦予法院得為自由裁量之事
    項，惟法院行使此項職權時，除應審查被告是否符合緩刑之
    法定要件外，仍應受比例原則與平等原則等一般法律原則之
    支配，以期達成客觀上之適當性、相當性與必要性之價值要
    求。若違反比例原則、平等原則時，自有濫用裁量權之違法
    （最高法院95年度台上字第1779號判決意旨參照）。查被告
    於原審判決後，在本院審理期間，已與被害人家屬達成調解
    ，賠償被害人家屬之損害，並取得被害人家屬之原諒，且已
    給付賠償金完畢，有和解書在卷可佐（見本院卷第107頁）
    ，復佐以洪○如、曾○聖於本院審理時陳稱：與被告已達成和
    解，且經履行和解條件，請法院給被告一次機會等語（見本
    院卷第104頁），則認原審量處有期徒刑7月，尚屬過重，客
    觀上要非適當，而有違罪刑相當之原則，是被告上訴以原審
    未及審酌其已與被害人達成和解，而量刑顯然過重等語為由
    ，提起上訴，尚非無理由。原判決既有上開可議之處，應由
    本院將原判決撤銷改判。　　
肆、本案之科刑及沒收
一、科刑：爰以行為人責任為基礎，審酌被告不知尊重他人意思
    決定之自由，竟共同強行剝奪曾○聖、洪○如之行動自由，造
    成二人之自由法益損害及心理不安，法治觀念顯有偏差，衡
    酌被告甲○○之犯罪目的、動機係為少年朱○宇等人找出曾○聖
    出面處理砸車糾紛，及其在本案犯罪中所扮演之角色及分工
    情形、手段之危險性，造成洪○如、曾○聖身心受創等損害，
    並審酌被告案發時為智識程度正常之成年人，且身為少年李
    ○均之父，理應阻止少年李○均參與暴力犯罪，然被告甲○○未
    思及此，竟與少年李○均等人共同參與本案犯行，然於本院
    程序中業已與曾○聖、洪○如達成和解，並已依約賠償等情，
    有該和解書在卷可查（見本院卷第107頁），可認非全無悔
    悟之意，並再衡量洪○如、曾○聖對於本案量刑之意見（本院
    卷第104頁），暨被告自述國中肄業，現從事開怪手、卡車
    的工作，離婚，與父母、兄弟姊妹、三個小孩同住，家庭經
    濟狀況普通等情（訴字卷二第116頁）等一切情狀，量處如
    主文第二項所示之刑。
二、沒收：
　㈠被告持用以恫嚇告訴人洪○如、曾○聖之鐮刀1把，為其犯罪所
    用之物，未據扣案，無證據證明現仍存在，如予宣告沒收，
    徒增執行程序之耗費，且欠缺刑法上之重要性，爰不予宣告
    沒收及追徵。
　㈡另曾○聖所簽署之本票及借據各1張，為被告之犯罪所得，未
    據扣案，惟告訴人曾○聖當庭陳稱當時簽署之本票及借據並
    非被告拿走，不認識拿走的人等語（訴字卷二第36頁），且
    卷內亦無證據證明被告就上開本票及借據已受領或事實上有
    共同處分權限，自不應對被告諭知沒收及追徵該犯罪所得，
    附此敘明。
據上論斷，應依刑事訴訟法第369條第1項前段、第364條、第371
條、第299條第1項段，判決如主文。
本案經檢察官林佳穎提起公訴，檢察官柯怡如到庭執行職務。
中　　華　　民　　國　　110 　年　　8 　　月　　26　　日
                  刑事第十二庭  審判長法　官  陳如玲
                                      法　官  蔡如惠
                                      法　官  郭惠玲
以上正本證明與原本無異。
如不服本判決，應於收受送達後20日內向本院提出上訴書狀，其
未敘述上訴之理由者並得於提起上訴後20日內向本院補提理由書
（均須按他造當事人之人數附繕本）「切勿逕送上級法院」。
                                      書記官  湯郁琪
中　　華　　民　　國　　110 　年　　8 　　月　　30　　日

附錄本案論罪科刑法條：
修正前中華民國刑法第277條第1項
傷害人之身體或健康者，處3年以下有期徒刑、拘役或1千元以下
罰金。

中華民國刑法第302條第1項
私行拘禁或以其他非法方法，剝奪人之行動自由者，處5年以下
有期徒刑、拘役或9千元以下罰金。